【裁判字號】    97,訴,327
【裁判日期】    971024
【裁判案由】    清償借款
【裁判全文】
臺灣新竹地方法院民事判決               97年度訴字第327號
原      告  壬○○○○○○
訴訟代理人  陳浩華律師
複代理  人  乙○○
被      告  戊○○
            庚○○
            丙○○
            丁○○
            己○○
前  三  人
法定代理人  辛○○
共      同
訴訟代理人  彭火炎律師
            張玉琳律師
上列當事人間因清償借款事件，經本院於民國97年10月9日言詞
辯論終結，判決如下:
    主      文
被告應於繼承被繼承人陳麥瑞遺產範圍內，給付原告新臺幣佰
伍拾萬元，及被告戊○○、庚○○自民國九十七年五月二十一日
起；被告丙○○、丁○○、己○○自民國九十七年五月二十九日
起，均至清償日止，按週年利率百分之五計算之利息。
訴訟費用由被告負擔。
本判決於原告以新臺幣壹佰壹拾柒萬元為被告供擔保後得為假執
行。
    事實及理由
壹、程序方面：
    按訴狀送達後，原告不得將原訴變更或追加他訴，但擴張或
    減縮應受判決事項之聲明或不甚礙被告之防禦及訴訟之終結
    者，不在此限，民事訴訟法第255條第1項第3及第7款分別定
    有明文。查本件原告起訴時原請求被告等人應連帶給付原告
    新臺幣（下同）4,700,000元，及自起訴狀繕本送達之翌日
    起至清償日止，按年息百分之五計算之利息，嗣於民國97年
    5月8日以書狀更正減縮訴之聲明為被告等人應連帶給付原告
    3,500,000元，及自起訴狀繕本送達之翌日起至清償日止，
    按年息百分之五計算之利息。復於97年10月9日言詞辯論期
    日當庭提出書狀將聲明更正限縮為被告應於繼承被繼承人陳
    麥瑞遺產範圍內，給付原告3,500,000元，及自起訴狀繕本
    送達之翌日起至清償日止，按年息百分之五計算之利息，同
    時追加原告願供擔保，請准予假執行，核係屬擴張及減縮應
    受判決事項之聲明，且不甚礙被告防禦及訴訟之終結，揆諸
    上開法條，原告所為訴之變更，程序上並無不合，應予准許
    ，合先敘明。
貳、實體方面：
一、原告起訴主張訴外人陳麥瑞於88年5月12日向原告借貸3,500
    ,000 元並開立發票日期88年5月12日、面額7,000,000元、8
    8年8月12日到期本票（系爭本票）及就其所有坐落新竹市○○段810、655、650、874、873及730等地號土地所有權應有
    部分共同設定本金最高限額4,200,000元之抵押權以為擔保
    （下稱系爭抵押權），原告並於借款當日調動現金交付與訴
    外人陳麥瑞。而訴外人陳麥瑞於90年8月14日去世，被告為
    訴外人陳麥瑞之繼承人，依民法1148條之規定，陳麥瑞生前
    之權利義務由被告等共同繼承，並聲明求為判決如主文所示
    。
二、被告則以否認原告所主張消費借貸關係存在以及該金錢之交
    付。而本件原告既主張依消費借貸關係請求履行債務，則原
    告須就金錢之交付及借貸意思表示互相一致負舉證之責任，
    尚難僅以原告執有本票，即謂其所主張之借貸關係存在。又
    本件原告雖稱系爭抵押權係為擔保借款債權而設定，然金錢
    借貸，屬要物契約，應由原告就借貸意思表示互相一致及已
    交付借款等事實，負舉證責任，不能逕以抵押權設定即認有
    消費借貸關係存在。復依證人甲○○到庭證述：「（問：當
    場有無聽到金額及如何交？）我沒有介入，我只負責設定抵
    押權。之後有告訴他們說辦理抵押權設定，其他要書立契據
    由他們自行處理，我不清楚他們開立怎麼樣的憑證，事後我
    先離開」等語，尚不足以證明原告已交付借款之事實等語資
    為抗辯，而聲明駁回原告之訴。
三、原告主張訴外人陳麥瑞開立系爭本票並設定系爭抵押權予原
    告及訴外人陳麥瑞於90年8月14日去世，被告為訴外人陳麥
    瑞之繼承人等情，業據原告提出系爭本票影本（本院卷第5
    頁）、土地抵押權設定契約書影本（本院卷第6頁）、繼承
    系統表1紙及戶籍謄本3紙為證，並為被告所不爭執，惟以上
    揭情詞置辯，是本件之主要爭執在於原告與被告之被繼承人
    陳麥瑞於88年5月12日是否成立3,500,000元之消費借貸合意
    ？該借貸金錢原告是否已交付予訴外人陳麥瑞？茲審究如下
    ：
（一）按消費借貸者，謂當事人一方移轉金錢或其他代替物之所
      有權於他方，而約定他方以種類、品質、數量相同之物返
      還之契約，民法第474條第1項定有明文；再按繼承人自繼
      承開始時，除本法另有規定外，承受被繼承人財產上之一
      切權利、義務，民法第1148條前段亦有明文。又限定繼承
      之繼承人，仍應繼承被繼承人之債務全額，僅以因繼承所
      得之遺產為限度，負償還責任，即限定繼承人非無債務，
      僅其責任有限而已。限定繼承債權人，得就債權全額為裁
      判上及裁判外一切請求。惟債權人起訴請求，繼承人如提
      出限定繼承之抗辯時，法院應為保留的給付（於繼承財產
      限度內為給付）之判決（最高法院86年度臺上字第258號
      判決可資參照）。又按繼承人得限定以因繼承所得之遺產
      ，償還被繼承人之債務。繼承人有數人，其中一人主張為
      前項限定之繼承時，其他繼承人視為同為限定之繼承。97
      年01月02日修正施行前民法第1154條第1、2項分別定有明
      文。
（二）原告主張被告之被繼承人陳麥瑞於88年5月12日向原告借
      貸3,500,000元等情，核與原告所提出系爭本票影本上所
      載之發票日相符亦與系爭最高限額抵押權存續期間之始日
      相符等情，有該本票影本以及系爭土地抵押權設定契約書
      影本可按。且依證人即辦理系爭抵押權設定之代書甲○○
      到庭證述：因原告哥哥介紹說有民間借款要辦理系爭抵押
      權之設定，於88年5月12日在原告家中由訴外人陳麥瑞親
      自將相關土地權狀及印鑑證明交給伊辦理核對權狀、繕寫
      抵押權設定契約書並請訴外人陳麥瑞親自用印簽名，且原
      告與訴外人陳麥瑞雙方說是訴外人陳麥瑞需要借款，提供
      抵押物設定擔保給原告等語亦與原告上揭主張借貸情節大
      致相符。是原告起訴主張被告之被繼承人陳麥瑞於88年5
      月12日向原告借貸3,500,000元一節堪信為真實。
（三）原告主張原告於借款當日調動現金交付與訴外人陳麥瑞等
      情，核與證人即辦理系爭抵押權設定之代書甲○○到庭證
      述：在88年5月12日辦理抵押權當場，原告有交款予訴外
      人陳麥瑞等語相符，亦與原告所提原告在三信商業銀行西
      屯分行開戶客戶帳卡明細單（本院卷第67頁）上記載88年
      5月12日支出3,500,000元之內容相符，是原告主張原告於
      借款當日調動現金交付與訴外人陳麥瑞等情亦堪信為真實
      。
（四）被告庚○○已向法院為限定繼承之陳明，業據本院依職權
      調閱本院90年度繼字第200號民事卷宗，查核無訛，又被
      告戊○○、丙○○、丁○○及己○○既同為繼承人，揆諸
      前開法條規定，則被告庚○○一人為限定繼承時，其效力
      即及於其他繼承人即被告戊○○、丙○○、丁○○及己○○。
（五）綜上所述，被告之被繼承人陳麥瑞於88年5月12日向原告
      借貸3,500,000元，原告並於當日將借貸金錢交付與訴外
      人陳麥瑞，而被告皆為訴外人陳麥瑞之繼承人，並為限定
      繼承，已如上述，被告空言否認尚難足採。從而，原告基
      於消費借貸、繼承之法律關係，請求被告應於繼承被繼承
      人陳麥瑞遺產範圍內返還原告如主文第一項所示之金額、
      利息，即屬正當，應予准許。
四、原告陳明願供擔保以代釋明聲請宣告假執行，核無不合，爰
    酌定相當擔保金額，准予宣告假執行。
五、訴訟費用負擔之依據：民事訴訟法第78條。
中    華    民    國    97    年    10    月    24    日
                      民事第二庭    法  官  方鴻愷
以上正本係照原本做成。
如對本判決上訴，須於判決送達後廿日內向本院提出上訴狀。
中    華    民    國    97    年    10    月    27    日
                                    書記官  鍾佩芳


司法院資訊處製作；財團法人民間司法改革基金會備份。
